【裁判字號】    99,上易,275
【裁判日期】    991021
【裁判案由】    詐欺
【裁判全文】
臺灣高等法院臺南分院刑事判決         99年度上易字第275號
上  訴  人  臺灣臺南地方法院檢察署檢察官
被      告  甲○○
上列上訴人因被告詐欺案件，不服臺灣臺南地方法院98年度易緝
字第88號中華民國99年3月19日第一審判決（起訴案號：臺灣高
雄地方法院檢察署88年度偵字第4884號），提起上訴，本院判決
如下：
    主  文
上訴駁回。
    理  由
壹、程序部分
    按被告以外之人於審判外之陳述雖不符刑事訴訟法第159條
    之1至第159條之4等4條之規定，而經當事人於審判程序同意
    作為證據，法院審酌該言詞陳述或書面陳述作成時之情況，
    認為適當者，亦得為證據；當事人、代理人或辯護人於法院
    調查證據時，知有刑事訴訟法第159條第1項不得為證據之情
    形，而未於言詞辯論終結前聲明異議者，視為有前項之同意
    ，同法第159條之5定有明文。本件檢察官及被告於本院準備
    程序及審理時對於本件判決所引用之書面及非書面等證據資
    料均同意作為本案之證據（見本院卷第24、83頁），於本院
    逐一提示後，迄於言詞辯論終結前亦均未聲明異議，經審酌
    該等證據作成之情況，核無違法取證或其他瑕疵，認為以之
    作為本案之證據亦屬適當，自有證據能力，先予敘明。
貳、實體部分
一、公訴意旨略稱：被告甲○○與任職北大貿易有限公司大陸長
    沙分公司（以下簡稱北大公司）經理楊中炎（另案由臺灣高
    雄地方法院審理中），共同意圖為自己不法之所有，於民國
    86年3月7日，由被告甲○○透過另案被告楊中炎，佯向北大
    公司購買價值人民幣13萬4884元之竹筷一批。詎被告甲○○
    取得貨品後拒不付款，屢經北大公司催討，則推稱業已付款
    予逃匿之楊中炎，北大公司始知受騙，因認被告甲○○涉有
    刑法第339條第1項之共同詐欺取財罪嫌云云。
二、按不能證明被告犯罪者，應諭知無罪之判決。又犯罪事實應
    依證據認定之，無證據不得認定犯罪事實，刑事訴訟法第30
    1條第1項、第154條第2項分別定有明文。再事實之認定，應
    憑證據，如未能發現相當證據，或證據不足以證明，自不能
    以推測或擬制之方法，以為裁判基礎；又所謂認定犯罪事實
    之證據，係指足以認定被告確有犯罪行為之積極證據而言，
    而認定犯罪事實所憑之證據，雖不以直接證據為限，間接證
    據亦包括在內，然而無論直接或間接證據，其為訴訟上之證
    明，須於通常一般人均不致有所懷疑，而得確信其為真實之
    程度，始得據之為有罪之認定，倘其證明尚未達到此一程度
    ，而有合理懷疑存在時，自應對被告為有利之認定，而為無
    罪判決之諭知。因此，檢察官對於起訴之犯罪事實，應負提
    出證據及說服之實質舉證責任。倘其所提出之證據，不足為
    被告有罪之積極證明，或其闡明之證明方法，無從說服法官
    以形成被告有罪之心證，基於無罪推定之原則，自應為被告
    無罪判決之諭知。且按認定犯罪事實應依證據，為刑事訴訟
    法所明定，故被告否認犯罪事實所持之辯解，縱屬不能成立
    ，仍非有積極證據足以證明其犯罪行為，不能遽為有罪之認
    定，復有最高法院40年台上字第86號、30年上字第1831號、
    76年台上字第4986號及30年上字第1831號判例意旨可資參照
    。
三、本件公訴意旨認被告甲○○涉有詐欺取財犯行，無非以告訴
    人北大公司代理人張三民於偵查中指訴被告向北大公司購買
    竹筷後，未依約付款等情為據。訊據被告甲○○固坦承曾向
    告訴人北大公司購買竹筷一批，且有部分貨款未付等情，惟
    堅詞否認涉有詐欺取財罪行，辯稱：其向北大公司購買竹筷
    後，業已在大陸給付人民幣2萬元與楊中炎；另依楊中炎指
    示在臺灣給付新臺幣9萬元至楊中炎配偶楊乙○○帳戶內，
    剩餘款項則因該批竹筷部分發霉無法使用，致遭貨主退貨，
    尚待與北大公司處理而未付款，伊並無詐欺取財之不法意圖
    ，亦無與楊中炎共同詐欺取財等語。
四、按刑法第339條第1項詐欺罪之成立，以意圖為自己或第三人
    不法所有，以詐術使人將本人或第三人之物交付為要件。所
    謂以詐術使人交付，必須被詐欺人因其詐術而陷於錯誤，若
    其所用方法，不能認為詐術，亦不致使人陷於錯誤，即不構
    成該罪，最高法院46年度台上字第260號著有判例可參。故
    詐欺罪之成立，首要即被告有施用詐術使被害人陷於錯誤，
    經查：
  (一)被告於86年3月7日，透過另案被告楊中炎，向告訴人北大公
    司購得價值人民幣13萬4884元之竹筷一批乙節，業據被告於
    偵查、原審及本院審理時自承不諱，核與告訴人北大公司代
    理人張三民於偵查中指稱被告向北大公司購買竹筷等語（參
    見臺灣高雄地方法院檢察署87年度偵緝字第0350卷第21頁背
    面）相符，並有出貨單影本2紙可證（見臺灣高雄地方法院
    檢察署86年度偵字第4884號卷第3頁），此部分事實應堪認
    定。
  (二)被告於偵查及審判時均辯稱：其透過楊中炎向北大公司購買
    前開竹筷後，業已依楊中炎指示委請證人陳佳旭匯款新台幣
    9萬元至楊中炎指定之楊乙○○帳戶等語（見前開偵卷第21
    頁背面、第36頁、原審卷二第47頁、本院卷第87頁），核與
    證人陳佳旭於原審審理時證稱：曾受被告指示於86年3月6日
    匯款新台幣9萬4千9百元至楊乙○○帳戶等語相符（參見原
    審卷二第42頁背面至第43頁），並有郵政國內匯款執據影本
    1紙在卷可稽（參見原審卷二第51頁）。此外，經本院向中
    華郵政股份有限公司臺北郵局函查結果，確有該筆匯款無誤
    ，亦有該郵局99年6月15日北營字第0991803936號函及所檢
    附之楊乙○○帳戶歷史交易清單可稽（見本院卷第33-34頁
    ），職是被告前開辯解當非無據，應可採信。又被告於偵審
    中另辯稱：其在大陸長沙地區給付人民幣2萬元予楊中炎等
    語，此部分事實雖因楊中炎涉侵占、偽造文書等案件而遭通
    緝，故而無法傳喚到庭與被告對質確認，然被告本無自證無
    罪義務，不得僅因證人未到而逕為不利被告之認定。況縱認
    被告此部分款項尚未給付，然此亦不足以反推被告確有不法
    所有之意圖。又被告實際給付之貨款雖與其應給付之貨款相
    較以觀，雖仍有不足，惟倘無其他積極證據可得認定被告於
    訂約取得竹筷之際，已預存不欲付清貨款之不法意圖，尚難
    僅以交易後被告未依約給付全數貨款之結果，即逆推被告於
    訂購竹筷之初，即已存有詐欺取財之不法所有意圖，而非僅
    屬債務不履行之民事糾葛？
  (三)公訴意旨雖另指摘被告向北大公司購買竹筷，然其貨款卻匯
    至楊中炎指定之私人帳戶內，與商業交易模式有違，因認被
    告前開辯解不足採信云云。惟按楊中炎本為告訴人北大公司
    之經理（參見臺灣高雄地方法院檢察署86年度偵字第4884號
    卷第1-2頁所附刑事補充告訴暨追加被告狀），是楊中炎自
    有代表北大公司對外決定是否交易及交易內容有關匯款、交
    貨等相關細節之權。是身為交易一方之被告依據具有代表公
    司權責之楊中炎之指示，將貨款匯至楊中炎指定之帳戶，自
    難認有何不當之處。縱楊中炎指定之匯款帳戶為私人帳戶，
    然此乃屬楊中炎與北大公司內部權責區分問題，尚難以此認
    被告所為與常理相違，甚而認定其與楊中炎共謀詐欺。又原
    北大公司經理楊中炎遭北大公司告訴侵占等罪嫌後，始終未
    曾到庭應訊，無從據以認定被告有何與之共謀詐欺北大公司
    之犯行。此外，亦無其他積極證據足認被告與楊中炎間，確
    有詐欺取財之犯意聯絡及行為分擔，自難僅以告訴人北大公
    司之單方臆測，即認被告確曾與楊中炎共同詐欺北大公司。
  (四)公訴意旨另以證人陳佳旭於原審審理時證稱：係因北大公司
    無帳戶，故匯款至楊乙○○之帳戶云云為據，聲請查明北大
    公司於案發當時是否另有公司帳戶云云。惟被告已供稱只和
    北大公司做過這次交易，則北大公司是否有公司帳戶之事，
    顯非被告事前可得知悉或需查證之事項，縱北大公司另有公
    司帳戶，亦不影響北大公司經理楊中炎可得指定其他帳戶為
    被告匯款之帳戶。是北大公司是否自有公司帳戶一節實不影
    響本案事實之認定，自無另行調查之必要，附此敘明。
五、綜上所述，本件交易既係被告與北大公司經理楊中炎完成者
    ，則被告究施用何詐術使北大公司陷於錯誤，而進行本件交
    易？或被告與楊中炎共同施用何詐術使北大公司陷於錯誤，
    而進行本件交易？檢察官均未舉證加以證明之，自難遽予認
    定被告確有與楊中炎共同意圖為自己不法之所有而詐欺告訴
    人財物之行為。此外，復查無其他積極證據足認被告於訂購
    竹筷之初，確有不欲付款之不法所有意圖之情事。是依本院
    調查證據所得，並無證據足認被告確曾與楊中炎共同詐騙北
    大公司使之交付財物，堪認被告所為，與刑法詐欺取財罪之
    構成要件尚屬有間，本件應僅係單純債務不履行之民事糾葛
    。揆諸上開判例意旨，犯罪尚屬不能證明，應為無罪之諭知
    。
六、原審因而諭知被告無罪，並無不合。檢察官上訴意旨仍執前
    詞，認被告無法證明付款給北大公司之事實，所辯不足採信
    云云，因而指摘原判決諭知被告無罪為不當，自非有理由，
    應予駁回。
據上論結，應依刑事訴訟法第368條，判決如主文。
本案經檢察官郭珍妮到庭執行職務。
中    華    民    國    99    年    10    月    21    日
                  刑事第四庭    審判長法  官  吳志誠
                                      法  官  吳森豐
                                      法  官  彭喜有
以上正本證明與原本無異。
不得上訴。
                                      書記官  黃子起
中    華    民    國    99    年    10    月    22    日

司法院資訊處製作；財團法人民間司法改革基金會備份。
